【裁判字號】    91,訴,953
【裁判日期】    920627
【裁判案由】    侵權行為損害賠償
【裁判全文】
臺灣彰化地方法院民事判決  九十一年度訴字第九五三號
    原      告      甲○○
    訴訟代理人      陳振吉律師
    被      告      乙○○
    訴訟代理人      國慶律師
右當事人間，請求侵權行為損害賠償等事件，本院判決如左：
    主      文
被告應給付原告新台幣壹萬柒仟壹佰貳拾元，及自民國九十一年十月五日起至清償日
止，按年息百分之五計算之利息。
被告應容忍或禁止干擾原告使用、收益坐落彰化縣田中鎮○○段第七０號土地上，如
附圖所示未辦保存登記建物（如附圖所示代號Ａ、面積０．００八九四公頃之磚造平
房，代號Ｂ、面積０．一六二四七公頃之鐵架造平房，代號Ｃ、面積０．０００九九
七公頃之木造平房無牆車庫），即門牌號碼為彰化縣田中鎮○○路○段四四二巷九五
號之房屋。
原告其餘之訴駁回。
訴訟費用由被告負擔百分之八十一，餘由被告負擔。
本判決第一項於原告以新台幣伍仟柒佰元供擔保後得假執行，但被告於假執行程序實
施前，預以新台幣壹萬柒仟壹佰貳拾元為原告供擔保後，得免假執行。
原告其餘假執行之聲請駁回。
    事      實
甲、原告方面：
一、聲明：
  (一)被告應給付原告新台幣（下同）伍拾壹萬玖仟壹佰伍拾元，及自訴狀繕本送達翌
    日起算至清償日止，按年息百分之五計算之利息。
  (二)被告應容忍或禁止干擾原告使用、收益坐落彰化縣田中鎮○○段第七○號土地上
    之未辦理保存登記之建物（即附圖一所示代號Ａ磚造平房、代號Ｂ鐵架造平房、
    代號Ｃ木造平房無牆車庫、合計面積零點零貳陸壹捌肆公頃之未辦理保存登記之
    建物），其門牌號碼為彰化縣田中鎮○○路○段四四二巷九五號之房屋。
  (三)原告願供擔保，請准宣告假執行。
  (四)訴訟費用由被告負擔。
二、陳述：
  (一)請求被告容忍或禁止妨害、干擾原告使用、收益建物部分：
    1.緣原告與被告原係夫妻，然因婚後雙方個性不合，無法繼續經營婚姻生活，而
      於八十九年四月十四日協議離婚，此有離婚協議書乙紙可稽，合先敘明。
    2.按坐落於彰化縣田中鎮○○段第七○號土地（下稱系爭土地）及其上之未辦理
      保存登記之建築物，即門牌號碼為彰化縣田中鎮○○路○段四四二巷九五號房
      屋乙棟（下稱系爭房屋），係兩造於婚姻存續中即七十九年二月間共同出資向
      訴外人王英所購買，此有不動產預定買賣契約書第十一條所約定：「本件買賣
      包括土地壹筆及建物乙棟」之內容及被告乙○○所簽立切結書乙紙可證。
    3.次按系爭房屋取得後均由原告使用、收益，故兩造簽立離婚協議書上乃特別約
      定：「雙方共有財產，名下房屋，男方不得任何理由下要求女方放棄目前居所
      及房屋所有權（即系爭房屋）。否則男方須賠償女方損失。」，此徵諸離婚協
      議書乙紙即可證明。詎料，被告自離婚後，竟蠻橫拒絕原告使用、收益，原告
      依買賣契約及兩造所書立離婚協議書約定事宜，請求被告容忍或禁止、妨害或
      干擾原告使用、收益系爭房屋。
    4.又被告於八十九年五月六日下午五時二十分許，在系爭土地上之房屋住處，基
      於傷害之故意以撞球桿毆打原告，致原告受有右上臂挫傷、背部淤青等傷害，
      此部分經原告依刑事訴訟法第二百三十二條規定提出告訴，嗣經彰化地方法院
      檢察署以八十九年度偵字第五一二五號聲請簡易處刑，此有處刑書影本乙份可
      稽。被告即不讓原告居於前開住處，甚且，被告肆意將前揭房屋全部換鎖，且
      被告至少於八十九年八月二十五日、八十九年十二月十八日均以暴力阻擋禁止
      原告進入系爭房屋，肇致原告無法居住、使用及收益。
  (二)請求侵權行為損害賠償部分：
    1.按原告所有車牌號碼PK2390號，引擎號碼A3X02090號之自用小客車乙輛（下稱
      系爭汽車），係原告於婚前即八十一年間所購買，此有汽車行車執照可稽。原
      告購買後，在兩造婚姻關係尚存續中，即交由被告使用，易言之，原告雖曾同
      意借由被告使用，惟嗣原告已合法終止使用借貸後，被告在未經原告同意下，
      迭經催索，竟繼續無權占有使用該輛自小客車，原告遂於九十年一月間，即依
      民法第七百六十七條等規定，向  鈞院訴請被告返還前開自用小客車，該案並
      獲確定判決在卷，惟原告迭向被告請求交付該系爭汽車，屢遭被告惡意拒絕，
      原告萬般不得已下乃向  鈞院民事執行處請求被告交還系爭汽車，詎料，原告
      於九十一年度六月間引導  鈞院對該自用小客車實施強制執行時，卻赫然發現
      該系爭汽車之右前方業經被告惡意毀損，致車身嚴重受損。
    2.揆諸被告無權占有並使用原告所有之前開系爭汽車，被告竟於占有期間未盡善
      良保管義務而致該車嚴重受損，原告爰依民法第四百六十八條及同法第一百八
      十四條第一項規定請求損害賠償。按被告於無權占有期間，復又未盡善良保管
      人之義務，致該自用小客車受損，原告將該車修復完善之費用為三萬四千三百
      五十元，為此原告請求修理汽車費用三萬四千三百五十元之損害賠償，自是依
      法有據。
  (三)請求不當得利部分：
    1.被告無權占有期間關於使用之不當得利部分計四十八萬元。
      (1)按本件被告自受原告終止使用借貸之意思表示後，即九十年一月間即屬無權
        占系爭汽車，而被告無權占有並使用該自用小客車，其自屬無法律上原因而
        受有「使用、收益」之利益，致原告受有損害，兩者間有直接因果關係。原
        告爰依民法第一百七十九條不當得利之法律關係請求被告返還之。
      (2)系爭自用小客車係原告於婚前即八十一年間所購買（車輛折舊現值約十萬元
        ），此有汽車行車執照可稽。原告購買後，在兩造婚姻關係尚存續中，原告
        雖曾同意借由被告使用，惟事後原告已終止借貸關係，並請求被告返還該自
        用小客車，然被告竟未經原告同意而無權占有使用該輛自小客車，原告迭請
        被告返還前開自小客車，然被告卻拒不返還，即係無法律原因而無權占有原
        告所有之物，原告爰依民法第七百六十七條規定，訴請被告返還前開自用小
        客車。又系爭自用小客車確實係原告以自己之金錢所購買，故乃登記為原告
        名下所有，依動產公示原則，應認系爭自用小客車確為原告所有無訛，況且
        系爭自用小客車自原告購買後，即由原告按月繳納二一九五六元之車款，至
        於分期付款中第十九期至第二十四期之車款，亦係由原告所繳納，此觀諸南
        陽實業股份有限公司所出具暫收單上所載：「茲收到甲○○先生提前繳清分
        期付款第十九期至第二十四期合計新台幣壹拾貳萬陸仟肆佰玖拾元整。」甚
        明，至於系爭自用小客車之牌照稅、燃料稅等由何人繳納，實核與本事件系
        爭自用小客車之所有權無涉，併此敘明。復又原告購得系爭自用小客車並取
        得所有權，雖因基於特殊考量而予被告使用，然被告之所以使用系爭自小客
        車，核與所有權之取得無涉，殊不得遽此而推論被告即取得所有權，此乃當
        然之理。
      (3)矧況，兩造自八十九年四月十四日兩願離婚後，原告即一再向被告催索返還
        系爭自用小客車，惟被告竟繼續無權占用該輛自用小客車，原告不得已於九
        十年一月間即依法終止借貸請求返還，然被告待至九十一年六月十一日許經
        鈞院民事執行處強制執行，方自被告上班處即行政院榮民之家取回系爭自用
        小客車，揆諸被告自九十年一月間經原告合法終止契約後，即屬無權占有，
        且系爭自用小客車一直在被告使用支配下，自  係無法律上原因受有利益，
        致生損害於原告。易言之，被告自無權占有系爭自用小客車，為受有利益，
        此為通說之見解（參邱聰智民法債編通則上第一○七頁），且被告之無權占
        有剝奪原告對於系爭自用小客車之管理使用之權益，致原告受有損害（參諸
        最高法院六十一年台上字第一六九五號判例意旨），兩者間有因果關係，且
        被告自受原告終止契約後仍繼續占有系爭自用小客車，即屬無權占有，原告
        自得依民法第一百七十九條規定請求不當得利。
      (4)揆諸最高法院六十一年台上字第一六九五號判例意旨所示，無權占有他人土
        地，可能獲得相當於租金之利益，此為社會通常之觀念，同理被告無權占有
        原告所有之系爭自用小客車，其所受之利益，相當於租金之利益，為此，原
        告爰依社會上之與系爭自用小客車之租金行情相仿，又原告念及系爭自用小
        客車之車況等情，爰請求每日一千元為適當，又被告無權占有期間，即自原
        告對被告請求返還該車之訴訟繕本之隔月，即九十年二月一日起算至強制執
        行當月，即九十一年五月三十一日止，共計十六月，被告受有不當得利之金
        額為四十八萬元，其計算方式為：一○○○元＼每日乘以三十日乘以一六月
        等於四八○○○○元。故所得請求之金額為四十八萬元。
    2.被告無權占有期間關於違規罰款之不當得利部分：四千八百元。
      緣原告請求被告於無權占有期間關於違規罰款之不當得利四千八百元部分，原
      告於日前以函文向交通部公路局台中監理所彰化監理站聲請被告之違規罰款發
      生日期事，日前經該站以傳真函覆，前開違規罰款分別為：被告於八十九年十
      一月二十一日十四時四十二分於縣141線7公里處超速，應繳一千二百元；另三
      千六百元為被告於九十年四月十日一般違規，應罰三千六百元，此有通知書及
      電腦列印單各乙份為憑。原告為順利辦理重新領牌照，不得不代被告繳納罰款
      ，易言之，前開罰款均係由原告代繳，原告爰依民法第一百七十九條及同法第
      一百七十二條等法律關係，請求被告返還。
  (四)系爭自用小客車自原告購買起至九十一年六月十一日經鈞院民事執行處強制自被
    告於上班處所取回止，均由被告管理、使用，原告並未曾駕駛該車，原告更未曾
    將該車出借予他人，則被告因駕駛致生損害及罰鍰，自應由被告負責賠償之，故
    請求如訴之聲明所載。綜上所述，原告對系爭房屋依法自有使用、收益之權限。
    另被告又無權占有原告所有之系爭汽車，原告自可請求被告返還所受之不當利益
    、汽車毀壞之修復費用及代墊罰款，合計五十一萬九千一百五十元。
  (五)對被告所為抗辯之陳述：
    1.系爭土地既已經鈞院審酌，並獲判被告應移轉系爭土地二分之一所有權予原告
      ，又該系爭土地與系爭房屋乃一併向訴外人王英所一次購買，則原告對於系爭
      房屋自有二分之一之所有權，前後互核，益徵原告有系爭房屋之事實上處分權
      則逮無疑議，從而，原告並不須負證明出資義務，準此，被告所辯，逮屬無稽
      。
    2.兩造為明確表明系爭土地乃兩造依信託關係所共有，乃由被告於八十一年十二
      月六日親自書寫切結書交付原告收執，其上載明系爭土地為兩造「共持有產權
      ，各持有乙半權益」，亦即系爭土地雖登記為被告名下，惟原告仍保有二分之
      一之權利，隨時可辦理所有權移轉登記。兩造於共同出資購買系爭土地時已約
      定，系爭土地將登記於被告名下，然購買系爭土地所需款項其中大部分之價金
      ，均由原告支付之。詎料，被告受原告之委託，辦理系爭土地之移轉所有權登
      記過戶事宜時，竟將系爭土地全部移轉登記於被告名下，原告嗣後發覺，本欲
      對被告提起刑事告訴，然因被告一再苦苦哀求，希望原告能網開一面，避免影
      響其就職於行政院國軍退除役官兵輔導委員會榮民之家之工作，原告一時心軟
      遂不追究，嗣被告乃於八十一年十二月六日親自書立切結書乙紙，其上乃載明
      「二、地契上目前是本人乙○○名份，但甲○○保有乙份二分之一權利，隨時
      可辦登記，除非一方放棄，否則不得私自出賣產地。」，此乃兩造購買系爭土
      地及被告書立切結書之緣由，且切結書亦經被告自認為真正。且該事件業經鈞
      院以九十年度斗簡字第一三九號及九十年度簡上字第二一六號民事判決審認被
      告應將系爭土地各於二分之一之範圍內移轉予原告，前揭判決並已確定在案，
      依民事訴訟法第四百條之規定前揭民事判決已有既判力，不得更行起訴。準此
      ，被告抗辯系爭房屋為其單獨出資購買云云，逮屬無稽。
    3.兩造於購買系爭土地及其上系爭房屋後，兩造即於其上系爭房屋，為共同生活
      ，迄於被告於八十九年五月六日下午五時二十分許在系爭房屋內，基於傷害之
      故意以撞球桿毆打原告，致原告受有右上臂挫傷、背部淤青等傷害後原告始不
      得不離開系爭房屋，準此被告陳稱原告請求被告應容忍或禁止干擾原告使用、
      收益作落於系爭土地上之未辦理保存登記之建物，並非系爭房屋云云實屬悖離
      事實。況且，原告請求之依據乃係兩造於八十九年四月十四日所簽訂之離婚協
      議書上，被告所親自之特別約定事項：「雙方共有財產、名下房屋，男方不得
      任何理由要求女方放棄目前居所及房屋所有權。否則，男方須賠償女方損失。
      」設若被告所稱之房屋，並非原告所主張之系爭房屋，則請被告陳明其所主張
      之房屋何在？是以，被告所辯，逮屬無稽。
    4.又原告早期即經營撞球生意，收入尚可，每月亦供給被告生活所需，否則，依
      被告收入實不足支應日常生活所需。被告於八十九年五月六日下午五時二十分
      許在系爭房屋內，基於傷害之故意以撞球桿毆打原告，致原告受有右上臂挫傷
      、背部淤青等傷害原告，此適為訴外人證人陳錫琮親自見聞，證人陳錫琮已依
      法為具結，願受偽證罪之追訴可能，實已足以擔保其證言之真正性，被告竟執
      拾原告與證人於三十年前所拍攝之照片，進逕予推測證人有可能偏頗之虞，不
      眥匪夷所思，更與本案無涉。
    5.傷害部分並已經地檢署偵查終結提起公訴，房子係未保存登記建物，請求現場
      測量面積。
    6.證人郭玟岑於  鈞院九十二年一月八日所為證述並不實在，此蓋：按證人郭玟
      岑係雙方所收養之子女，為七十四年三月四日生，而系爭自小客車為原告於八
      十一年一月十六日所購買，彼時證人郭玟岑年方六歲十月而已！依社會常情以
      觀，以年方六、七歲之稚齡子女，如何確切知悉系爭自小客車由原告或被告為
      出資？顯見證人郭玟岑所為證述，實有偏頗之虞，不足採信。再觀諸系爭房屋
      及坐落於彰化縣田中鎮○○段第七○地號土地，係雙方於七十九年二月間共同
      出資向訴外人王英購買，則彼時證人郭玟岑方年五歲爾，則依一般社會常理判
      斷，一個方年五歲之稚齡子女，又如何確切得悉系爭房屋及其基地之出資，究
      係由原告或被告出資？顯屬無據，亦足證證人郭玟岑之證詞，洵不足採。綜上
      ，證人郭玟岑於  鈞院九十二年一月八日到庭陳稱：「問：PK 2390號車是何
      人的？答：我爸爸的。」、「問：何人出錢買的？答：我爸爸。」、「系爭房
      子何人購買的？答：我爸爸。」、「問：車子如何知道是你爸爸出資的？答：
      我爸爸有固定的薪水，我媽媽撞球場的生意平時並不是很好。」、「房子何人
      買的？我爸爸買的。」、「問：如何知道車子、房子是你爸爸的？答：我爸爸
      有固定的薪水，所以應該是他買的。」等語之證述，確屬不實，不足採信。
    7.次按兩造自結婚後，於七十八年七月八日因雙方個性不合而協議離婚，然雙方
      又於八十六年五月十六日再行結婚，嗣又於八十九年四月十四日再次離婚，兩
      造自結婚後至八十九年五月六日止，兩造均共同生活、居住於系爭房屋內，然
      被告竟指摘系爭汽車於兩造七十八年七月八日離婚後，係由第三人陳錫琮及原
      告占有使用云云（詳被告於九十二年一月八日民事答辯(三)兼反訴準備書續狀二
      ），確屬極大之誤謬，此蓋系爭自小客車係於八十一年一月十六日方購買，訴
      外人陳錫琮如何於七十八年七月八日兩造離婚後即使用該車？矧況，原告本身
      並無駕照，實際上前開自小客車均由被告一人使用，而且，原告係於八十九年
      五月六日因被告之傷害行為，而不得不離開家庭，系爭自小客車亦由被告一人
      使用，原告無法為事實上之使用，則被告之違規情事，確屬明確。又原告於獲
      得勝訴判決後，方於九十一年六月十一日許，始經民事執行處由被告任職於行
      政院榮民之家之上班處所，強制取回系爭自小客車，職是，被告駕駛前開自小
      客車因違規所生罰款，即應由被告負擔。方符公允。
    8.被告固舉陳被告任職於行政院榮民之家，於九十年度每月有二九一七○元之收
      入，惟查：被告係於行政院榮民之家擔任工友職務，其於九十年度方有每月二
      九一七○元，其於原告於八十一年一月間購買系爭自小客車及七十九年系爭房
      屋時，其每月薪資方近兩萬元耳，扣除被告每月將一萬元交付其母作為生活費
      用，僅剩一萬元耳，實已所剩無幾，若非原告每日經營克難撞球場生意，兩造
      生活實無為繼，而有斷炊之虞。再且，原告實際擔任「克難撞球場」之生意，
      係以現金交易，嗣每年度結算申報營業所得時，方由被告「以多報少」，作為
      節稅之用，是以，被告舉陳「綜合所得稅核定通知書」之報稅金額，並無法反
      應事實收入情形，更無法作為被告獨立出資購買系爭土地、房屋及系爭自小客
      車之出資證明，更屬顯然。
    9.被告一再指摘原告並無職業且無資力，無力購買系爭土地房屋及自小客車云云
      。惟查：原告於七十九年六月十九日已將原告所有門牌號碼為台中市○區○○
      街二四巷一九號之房屋及土地出賣於訴外人謝進昌，取得價金一百八十萬元，
      此參諸兩造於九十年度斗簡字第一三九號民事卷內有土地房屋買賣契約書可稽
      ，準此，被告所為指摘，純屬虛構及臆測指摘，實不足採。
    10.再依證人郭玟岑於  鈞院九十二年一月八日時證稱：「問：父母離婚後房子的
      鎖有無換過？答：有」、「問：家裏換鎖的鎖有無交你媽嗎？答：媽媽沒有回
      來拿。」（詳  鈞院九十二年一月八日訊問筆錄），互核證人陳錫琮於鈞院九
      十一年十二月十一日訊問時證稱：「問：原告何時搬離該址？答：八十九年五
      月間被告打原告，原告才搬離。」、「問：原告離開後有無再回去原址？答：
      有回去過，但門鎖已被換掉了，所以原告無法進去，原告有問題會跟我聯絡，
      她跟我講的，我也曾經陪原告回去拿衣服，但無法進去。」（詳  鈞院九十一
      年十二月十一日訊問筆錄），顯見被告確有蠻橫拒絕原告使用、收益系爭房屋
      ，被告究有容忍或禁止、妨害或干擾原告使用、收益系爭房屋之必要。
    11.本案並無「留置權」之行使情事，且原告嚴正否認被告有何支付車款情事。
三、證據：提出離婚協議書、不動產預定買賣契約書、土地建築改良物所有權移轉契
    約書、切結書、汽車行照、本院九十年度斗簡字第一三九號及九十年簡上字第二
    一六號民事判決書各一件（以上均為影本）、照片十三張、估價單影本一件、民
    間小客車租賃公司承租價目表一件、繳款收據影本二件、台灣彰化地方法院檢察
    署檢察官八十九年度偵字第五一二五號聲請簡易判決處刑書影本一件、和運租車
    估價單、彰化縣稅捐處員林分處函影本一件、日記影本一件、陸軍第二營產管理
    所函影本一件、函文影本一件、舉發違反道路交通管理事件通知單影本一件、違
    規查詢報告影本一件等件為證，並聲請訊問證人陳錫琮及請求現場測量面積。
乙、被告方面：
一、聲明：
  (一)原告之訴及其假執行之聲請均駁回。
  (二)被告如受不利之判決，願供擔保免為假執行。
  (三)訴訟費用由原告負擔。
二、陳述：
  (一)緣坐落於彰化縣田中鎮○○段（下同）第七○地號五筆土地僅係被告於民國七十
    九年二月間單獨向訴外人王英購買，上開購買期間非為兩造婚姻存續間，此觀兩
    造係於民國七十八年七月八日離婚，而於八十六年五月二十六日被告始與原告再
    結婚，故系爭房屋所有權確係被告單獨出資購買；又原告甲○○未曾有工作，亦
    無娘家贈與財產及被告於彰化榮譽國民之家任職及每月均有固定收入之事實；原
    告主張共同出資，依民事訴訟法第二百七十七條本文之規定，應由原告負擔證明
    之責。
  (二)查被告從未有要求原告放棄目前居所及房屋所有權之情事，原告所指目前居所及
    房屋所有權均非系爭房屋，故原告必須就「民國八十九年四月十四日協議離婚迄
    今居所及房屋所有權為系爭房屋」及「被告有妨害原告使用原告目前居所」之「
    有利於己主張事實」負舉證之責，原告如不能舉證以圓其說，依法應予駁回。又
    查證人陳錫琮即  鈞院九十年度簡上字第二一六號民事卷內被告所提準備書上證
    十、三張婚紗照片之新郎（新娘即本件原告），證詞必當偏頗，且原告係為聲請
    證明兩造於臺灣彰化地方法院檢察署八十九年度偵字第五一二五號聲請簡易判決
    處刑書之傷害事實，與本件訴訟無涉。按系爭房屋並非原告之住所（起訴狀所載
    有誤），此有證人郭玟岑可以為證，故原告起訴請求『離婚協議書』未載之系爭
    房屋，於法未合。
  (三)該系爭汽車之右前方毀損與被告無關，按被告於八十九年三月十一日向訴外人陳
    秋智購買ＢＭＷ轎式，車牌號碼：Ｗ9-5201自用小客車乙部，被告平日均使用此
    ＢＭＷ轎式，車牌號碼：Ｗ9-5201自用小客車乙部為交通工具，此有彰化縣稅捐
    稽徵處九十年全期使用牌照稅繳款書及彰化監理站『汽車燃料使用費繳納通知書
    （九十年全期）』，可為證據。況原告所提書證估價單並無法證明係舊品換新或
    因確實車損而修復（如前擋風玻璃、空氣心室、保險絲拆裝、冷氣線路、冷媒、
    水箱及車體烤漆等）。故原告仍須就『可歸責於被告之事由』，負舉證責任。原
    告起訴主張「被告應盡善良保管人之義務」）於法無據，應予駁回。
  (四)次查，原告主張「被告無權占有期間關於使用之不當得利部分計四十八萬元。
    」與事實不符。承前所述被告自八十九年三月十一日購買ＢＭＷ轎式，車牌號碼
    ：Ｗ9-5201自用小客車乙部為交通工具後即未再使用原告所稱之「車牌號碼PK23
    90號，引擎號碼A3X02090號」自用小客車，故無『使用』之事實，未享受其『
    使用利益』（原告應就被告於原告主張之期間內之每一日曾使用系爭車輛負舉證
    責任）依民法第一百七十九條規定之「不當得利」之要件觀之，「不當得利」
    除須『無法律上之原因受利益』外，須具體『致他人受損害』獲得證明『確實損
    害金額』，始得請求。在原告無駕照但亦曾駕駛系爭汽車及原告亦有汽車鑰匙得
    自由使用之情況下，原告主張被告無權占有期間關於使用之不當得利部分計四十
    八萬元，被告除全部否認『曾有使用利益存在』外，另要求原告應就其主張受有
    財產之損害負確實之舉證責任。
  (五)另查，原告主張『被告無權占有期間關於謂規罰款之不當得利部分』，被告否認
    四千八百元違規罰款係因被告之行為所致，原告應就其主張負確實之舉證責任。
    況被告無原告所主張之占有情形，原告於起訴狀及民國九十一年十一月二十八日
    之準備(二)狀所載之罰鍰違規事實確非被告使用，此觀其書狀所載日期八十九年
    十一月二十一日十四時四十二分於縣一四一線七公里處超速行駛九十年四月十
    日一般違規二個時間點，被告均於『行政院國軍退除役官兵輔導委員會彰化榮譽
    國民之家』上班，此觀『89行政院國軍退除役官兵輔導委員會彰化榮譽國民之家
    十一月份職員簽到（退）簿』第二十一日欄記載全日在職、『90行政院國軍退除
    役官兵輔導委員會彰化榮譽國民之家四月份職員簽到（退）簿』第十日欄記載全
    日在職，可證原告主張不實。且系爭汽車於兩造七十八年七月八日離婚後，係由
    第三人陳錫琮及原告占有使用，被告對系爭汽車享有保全債權（系爭汽車之全部
    出資債權）之『留置權』（民法第九百二十八條參照），本無『無權占有』之法
    律爭議。又被告既無原告所主張之占有情形，原告於民國九十一年十一月二十八
    日之準備(二)狀所載之罰鍰違規事實亦非被告使用，原告於此部分之起訴主張，自
    仍應負民事訴訟法第二百七十七條本文之規定之『舉證責任』。
  (六)原告依所謂『民國八十一年十二月六日書立切結書』被告願贈與上開土地二分之
    一權利『切結書』主張，擴張解釋為原告有出資之證明逮屬無稽。按  鈞院九十
    年度簡上字第二一六號民事卷內，民國九十年十二月四日下午二時二十五分審判
    筆錄中證人王英就上開五筆土地結證『有的，我當時因沒有錢才出售土地，是上
    訴人與我接洽的，他先付十萬元訂金，等過戶後，再將尾款一百萬元付清．．』
    而被上訴人甲○○訴訟代理人（即本件原告訴訟代理人律師）對證人之證詞亦陳
    稱『無意見，被上訴人確實未與出售人洽談過．．』。是以，原告於九十一年十
    一月二十日之準備書第二頁主張僅憑被告願贈與上開土地二分之一權利之『切結
    書』欲擴張至系爭房屋（即坐落於彰化縣田中鎮○○段第七○號土地其上之未保
    存登記建築物，門牌號碼為彰化縣田中鎮○○路○段四四二巷九五號房屋乙棟）
    ，逮屬無稽。
  (七)原告主張兩造於臺灣彰化地方法院檢察署八十九年度偵字第五一二五號聲請簡易
    判決處刑書之傷害事實，與本件訴訟無涉。至於原告於九十二年一月十五日準備
    書狀第二頁所提性關係部份，該案已終結並經臺灣彰化地方法院檢察署檢察官以
    九十年度偵字第一一七六號為不起訴處分確定在案，所有之情節依該不起訴處分
    書第三頁第三行記載『我母親逼我，並教我寫，內容是不實在』；另第七行記載
    『是我母親在警察局教我這樣說的』，雖上開事件與本件訴訟無涉，惟原告甲○
    ○為求勝訴，不惜藉毀損被告及兩造所養女兒名譽之方法，為訴訟上之攻擊，顯
    已構成『權利濫用』。
  (八)關於本件系爭房屋及其他房屋均係被告支付全部房屋價金，此有保證書可證，原
    告甲○○自稱擔任撞球場經營，惟該撞球場係為被告乙○○所經營，原告甲○○
    無職業，原告甲○○所言逮屬無稽。
  (九)原告應釋明所請求之房屋係指哪一部分，建物Ｂ、Ｃ部分是兩造第二次離婚後增
    建的，且該部分與Ａ部分亦為不同的使用性質。否認原告之主張，鐵造房屋容易
    侵蝕，不能以外觀認定建造時間。
三、證據：提出戶籍謄本、汽車買賣合約書、彰化縣稅捐稽徵處九十年全期使用牌照
    稅繳款書、汽車燃料使用費繳納通知書（九十年全期）、彰化榮譽國民之家員工
    所得登記卡影本暨扣繳憑單、本院九十年度簡上字第二一六號上訴人準備書狀、
    劃撥單、『行政院國軍退除役官兵輔導委員會彰化榮譽國民之家十一月份職員
    簽到（退）簿』第二十一日欄記載全日在職、『90行政院國軍退除役官兵輔導委
    員會彰化榮譽國民之家四月份職員簽到（退）簿』、臺灣彰化地方法院檢察署檢
    察官九十年度偵字第一一七六號不起訴處分書、遺書、保證書、戶口名簿等件為
    證，並聲請訊問證人王英、郭玟岑。
丙、本院依職權調閱本院北斗簡易庭九十年度斗簡字第一三九號民事卷宗、本院九十
    年度簡上字第二一六號民事卷宗，並依聲請訊問證人陳錫琮、郭玟岑，及囑託彰
    化縣田中地政事務所勘測坐落彰化縣田中鎮○○段第七○地號土地上建物即門牌
    號碼為彰化縣田中鎮○○路○段四四二巷九五號之房屋。
    理      由
壹、本訴方面：
一、本件原告主張：兩造原係夫妻，於七十八年七月八日離婚，嗣於八十六年五月十
    六日再行結婚，復又於八十九年四月十四日再次離婚，惟兩造自結婚後至八十九
    年五月六日止，均共同生活，居住在坐落彰化縣田中鎮○○段第七０地號土地上
    之建物，即門牌號碼為彰化縣田中鎮○○路○段四四二巷九五號之未保存登記之
    房屋（即如附圖Ａ、面積０．００八九四公頃之磚造平房，Ｂ、面積０．一六二
    四七公頃之鐵架造平房，Ｃ、面積０．０００九九七公頃之木造平房無牆車庫）
    ，而系爭房屋係兩造於婚姻存續中，即七十九年二月間共同出資向訴外人王英所
    購買，且兩造係於八十九年四月十四日簽上離婚協議書時，乃特別約定：「雙方
    共有財產、名下房屋，男方不得任何理由下要求女方放棄目前居所及房屋所有權
    （即系爭房屋）。否則男方須賠償女方損失。」；詎被告於八十九年五月六日下
    午五時二十分許，在系爭房屋內，基於傷害之故意，以撞球桿毆打原告，致原告
    受有右上臂挫傷、背部淤青等傷害，此部分經原告提出告訴，嗣經彰化地方法院
    檢察署檢察官以八十九年度偵字第五一二五號聲請簡易判決處刑書，聲請簡易處
    刑在案。自此，被告即不讓原告居住在系爭房屋，甚且肆意將房屋全部換鎖，並
    於八十九年八月二十五日、同年十二月十八日均以暴力阻擋，禁止原告進入系爭
    房屋，肇致原告無法居住、使用及收益。又車牌號碼ＰＫ－二三九０號之自用小
    客車，係原告於八十一年間購得，於兩造婚姻關係存續中，均交由被告使用，惟
    嗣原告於九十年一月間已合法終止使用借貸關係，經原告一再催索返還系爭自用
    小客車，被告均置之不理，然直至本院民事執行處於九十一年六月十一日，至被
    告上班處即行政院榮民之家強制執行，始取回系爭自用小客車；被告自原告合法
    終止契約後，即屬無權占有，且系爭自用小客車一直在被告使用支配下，自係無
    法律上原因受有利益，致生損害於原告，為此，原告爰依社會上之與系爭自用小
    客車之租金行情相仿及系爭自用小客車之車況等情，請求依每日一千元計算，期
    間則自九十年二月一日起算至九十一年五月三十一日止，共計十六月，則被告受
    有不當得利之金額為四十八萬元（一千元乘以十六月）；再上開自用小客車經原
    告聲請強制執行取回時，卻赫然發現該系爭汽車之右前方業經被告惡意毀損，致
    車身嚴重受損，被告既無權占用系爭自用小客車，且於占用期間內，未盡善良保
    管義務，而致該車嚴重受損，故原告將該車修復完善之費用三萬四千三百五十元
    之損害額，亦應由被告賠償。另原告為順利辦理系爭自用小客車重新領牌照，而
    繳納有關系爭自用小客車於八十九年十一月二十一日十四時四十二分之超速罰鍰
    一千二百元及九十年四月十日之一般違規三千六百元。故原告依買賣契約及離婚
    約定書所載，請求被告應容忍或禁止干擾原告使用收益系爭房屋及依不當得利、
    無因管理、借貸與侵權行為法律關係，請求被告應賠償五十一萬九千一百五十元
    及自訴狀本送達翌日起算，至清償日止，按年息百分之五計算之利息等語。被告
    則以：系爭房屋及坐落田中鎮○○段第六四、七０、一九六、一九七、二０五等
    地號之應有部分土地，係於七十九年二月間由被告單獨出資向訴外人王英所購買
    ，上開購買期間，並非在兩造婚姻關係存續中，而原告未曾有工作，亦無娘家贈
    與財產，故原告應就其共同出資之事實負舉證責任；且告所指目前居所及房屋所
    有權，均非系爭房屋；又如附圖所示Ｂ、Ｃ建物，係兩造第二次離婚後所增建，
    故原告應就離婚協議書上所載之房屋，係指系爭房屋及被告有妨害原告使用系爭
    房屋之事實，盡其舉證責任。再系爭自用小客車之右前方毀損與被告無關，況原
    告所提之估價單，並無法證明係舊品換新或因確實車損而修復，原告仍應就可歸
    責於被告之事由，負舉證責任。另被告於八十九年三月十一日購買ＢＭＷ轎式，
    車牌號碼Ｗ九－五二０一號自用小客車，作為交通工具後，即未再使用系爭自用
    小客車，原告應就被告享有使用系爭自用小客車利益之事實舉證，且告雖無駕照
    ，但其曾駕駛系爭汽車及擁有系自用小客車鑰匙得自由使用之情況下，原告應提
    出其確實受有財產上損害之事實、負舉證之責。又原告主張被告駕駛系爭自用小
    客車因違規而遭罰鍰四千八百元之事實，被告否認之，且依原告所指違規定日期
    ，被告均在行政院國軍除役官兵輔導委員會彰化榮譽國民之家上班，足證原告所
    稱並不實在；且系爭自用小客車被告有出資購買，則對系爭自用小客車即有留置
    之權利，本即非無權占有云云資為抗辯。
二、原告主張兩造原係夫妻，於七十八年七月八日離婚，嗣於八十六年五月十六日再
    行結婚，復又於八十九年四月十四日再次離婚，系爭房屋係坐落彰化縣田中鎮○
    ○段第七０地號土地上之建物，（即門牌號碼為彰化縣田中鎮○○路○段四四二
    巷九五號，為如附圖Ａ面積０．００八九四公頃之磚造平房、Ｂ面積０．一六二
    四七公頃之鐵架造平房、Ｃ、面積０．０００九九七公頃之木造平房無牆車庫）
    ，而系爭房屋是於七十九年二月向訴外人王英所購買，且兩造係於八十九年四月
    十四日簽上離婚協議書時，曾約定：「雙方共有財產、名下房屋，男方不得任何
    理由下要求女方放棄目前居所及房屋所有權，否則男方須賠償女方損失。」；又
    車牌號碼ＰＫ－二三九０號之自用小客車，係於九十一年六月十一日經本院民事
    執行處，至被告上班處即行政院榮民之家強制執行，始由原告取回系爭自用小客
    車及原告為重新領取牌照，而繳維有關系爭自用小客車之違規罰鍰共四千八百元
    之事實，業據提出離婚協議書、不動產預定買賣契約書、土地建築改良買賣所有
    權移轉契約書、汽車行車執照各一件（以上均為影本）、繳款收據影本二件為證
    ，復經本院會同彰化縣田中地政事務所測量員陳朝富勘測屬實，並製有勘驗筆錄
    、現場略圖及土地複丈成果圖附卷可稽，且為被告所不爭執，此部分事實，應堪
    予認定。
三、有關系爭房屋權利歸屬部分，原告主張係兩造所共有，被告則抗辯係其個人所有
    。經查：(一)依據兩造於八十九年四月十四日所簽立之離婚協議書記載：「．．．
    雙方共有財產，名下房屋，男方不得任何理由下，要求女方放棄目前居所及房屋
    所有權。否則須賠償女方損失。...」,以觀卷附之兩造所不爭執之離婚協議書自
    明。足見兩造於第二次離婚時，就雙方名下房屋，均協議認係雙方所共有。(二)再
    參酌依卷附被告於八十一年十二月六日所立之切結書載明：「一、座落彰化縣田
    中鎮○○里○○路○段四四二巷九五號，其地坪約一百坪，是本人乙○○和甲○
    ○共同持有產地，各持有乙半權益，第三人者無權旁管．．．。」等語，亦即雙
    方約定，系爭房屋所坐落之相關地號土地之權利，為雙方所共同持有；且原告於
    另案中，依上開切結書，請求被告應將系爭房屋所坐落之相關地號土地之應用部
    分權利一半，移轉登記予原告，原告並因此獲得勝訴判決確定，此亦經調閱本院
    九十年度斗簡字第一三九號、九十年度簡上第二一六號民事宗查明屬實。(三)被告
    雖稱：原告所指目前居所及房屋所有權，均非系爭房屋；惟兩造離婚時既有就房
    屋權利為約定，而原告既已指明，係屬系爭房屋，然被告僅一時否認，並未具體
    指出兩造間是否另有房屋及其他約定各款，以供本院審酌，其此部分辯稱，自難
    以採信。且參酌系爭土地，既屬兩造共有，而兩造間又僅有系爭房屋有爭議，則
    堪認前開離婚協議書上所載之房屋，即為系爭之房屋。(四)被告雖又辯稱如附圖所
    示Ｂ、Ｃ建物，
    ２為如附圖Ａ面積０．００八九四公頃之
    磚造平房、Ｂ面積０．一六二
    車況等情，請求依每
    日一千元計算，期間則自九十年二月一
    日起算至九十一年五月三十一日止，共計十六月，則被告受有不當得利之金額為
    四十八萬元（一千元乘以十六月）；再上開自用小客車經原告聲請強制執行取回
    時，卻赫然發現該系爭汽車之右前方業經被告惡意毀損，致車身嚴重受損，被告
    既無權占用系爭自用小客車，且於占用期間內，未盡善良保管義務，而致該車嚴
    重受損，故原告將該車修復完善之費用三萬四千三百五十元之損害額，亦應由被
    告賠償。另原告為順利辦理系爭自用小客車重新領牌照，而繳納有關系爭自用小
    客車於八十九年十一月二十一日十四時四十二分之超速罰鍰一千二百元及九十年
    四月十日之一般違規三千六百元。故原告依買賣契約及離婚約定書所載，請求被
    告應容忍或禁止干擾原告使用收益系爭房屋及依不當得利、無因管理、借貸與侵
    權行為法律關係，請求被告應賠償五十一萬九千一百五十元及自訴狀本送達翌日
    起算，至清償日止，按年息百分之五計算之利息等語。被告則以：系爭房屋及坐
    落田中鎮○○段第六四、七０、一九六、一九七、二０五等
    八十一年間購得，於兩造婚
    姻關係存續中，均交由被告使用，惟
    嗣原告於九十年一月間已合法終止使用借貸關係，經原告一再催索返還系爭自用
    小客車，被告均置之不理，然直至本院民事執行處於九十一年六月十一日，至被
    告上班處即行政院榮民之家強制執行，始取回系爭自用小客車；被告自原告合法
    被告交還系爭汽車，詎料，
    原告於九十一年度六月間引導  鈞院對該自用小客車實施強制執行時，卻赫然發
    現該系爭汽車之右前方業經被告惡意毀損，致車身嚴重受損。
    2.揆諸被告無權占有並使用原告所有之前開系爭汽車，被告竟於占有期間未盡善
      良保管義務而致該車嚴重受損，原告爰依民法第四百六十八條及同法第一百八
      十四條第一項規定請求損害賠償。按被告於無權占有期間，復又未盡善良保管
      人之義務，致該自用小客車受損，原告將該車修復完善之費用為三萬四千三百
      五十元，為此原告請求修理汽車費用三萬四千三百五十元之損害賠償，自是依
      法有據。
    民國七十八年七月八日離婚，而於八十六年五月二十六日被告
    始與原告再結婚，故系爭房屋所有權確係被告單獨出資購買；又原告甲○○未曾
    有工作，亦無娘家贈與財產及被告於彰化榮譽國民之家任職及每月均有固定收入
    之事實；原原告其餘之訴駁回。
乙、得心證之理由一、原告主張之事實，已據其提出與所述相符之為證，應認原告主
    張為真實。
二、被告雖辯稱：
三、原告據以提起本訴請求即無不合，應予准許。
丙、假執行之宣告：
    原告陳明願供擔保聲請宣告假執行，核無不合，爰酌定相當擔保金額宣告之。
四、結論：原告之訴為有理由，並依民事訴訟法第三百八十五條第一項前段、第七十
    八條、第八十五條第二項、第三百九十條第二項，判決如主文。
中      華      民      國    九十二    年      六      月    二十七    日
                                        民事第二庭
~B法      官  何志通
右為正本係照原本作成。
如對本判決上訴，應於判決送達後二十日內向本院提出上訴狀。
中      華      民      國    九十二    年      六      月    二十七    日
~B法院書記官  蘇美苓


司法院資訊處製作；財團法人民間司法改革基金會備份。
